臺灣高等法院民事判決
107年度重上字第822號
上  訴  人  上陽營造股份有限公司

法定代理人  李恭良  
訴訟代理人  張家聲律師
            陳守煌律師
複 代 理人  吳語蓁律師
被 上 訴人  東鋮企業股份有限公司

法定代理人  吳輝華  
訴訟代理人  邱永豪律師
            葉茂華律師

上列當事人間給付貨款等事件，上訴人對於中華民國107年8月31
日臺灣臺北地方法院105年度重訴字第1422號第一審判決提起上
訴，本院於109年5月6日言詞辯論終結，判決如下：
    主      文
原判決關於本訴命上訴人給付逾新臺幣壹仟壹佰玖拾玖萬陸仟參
佰捌拾肆元，及其中新臺幣壹仟零玖拾萬伍仟捌佰零肆元自民國
一０五年十一月十七日起至清償日止，按週年利率百分之五計算
之利息部分，及該部分假執行之宣告，暨命上訴人負擔本訴訴訟
費用之裁判均廢棄。
上開廢棄部分，被上訴人在第一審之訴及假執行之聲請均駁回。
其餘上訴駁回。
第一審關於命上訴人負擔本訴訴訟費用部分、第二審訴訟費用關
於本訴部分，由被上訴人負擔百分之二十，餘由上訴人負擔。第
二審訴訟費用關於反訴部分，由上訴人負擔。
    事實及理由
壹、本訴部分：　　
一、被上訴人主張：伊代理銷售日商普利司通建材工業股份有限
    公司（下稱普利司通公司）製造之隔震墊，上訴人為承作品
    陽建設MOMA8麗芙花園大廈新建工程（下稱系爭工程），曾
    就所需隔震墊向普利司通公司詢價，經普利司通公司於民國
    103年4月9日報價後，兩造於103年7月21日簽訂免震材料購
    買合約書（下稱系爭合約），約定上訴人向伊購買普利司通
    型號為HH110X6R、HH120X6R、HH140X6R之隔震墊合計20個（
    下稱系爭隔震墊）及型號為HH140X6R之隔震墊1個（下稱系
    爭試驗用隔震墊），合約總價為新臺幣（下同）1,731萬800
    元，含稅為1,817萬6,340元，交貨期限配合系爭工程進度，
    於施工圖面確認後之6個月前進貨，上訴人並給付訂金727萬
    536元。詎上訴人103年10月間無端向伊表示解除系爭合約，
    經伊於103年11月10日函請上訴人於5日內告知交貨期限，惟
    未獲告知。上訴人預示拒絕受領之意思，且拒不給付價金，
    伊已將準備給付之事情通知上訴人，以代提出。爰依民法第
    367條規定及系爭合約第11條、第20條約定，請求上訴人給
    付價金1,090萬5,804元，及加計自本訴起訴狀繕本送達翌日
    即105年11月17日起算之法定遲延利息，並賠償合約總價20%
    之罰款346萬2,160元，及加計自準備六狀繕本送達翌日即10
    7年8月8日起算之法定遲延利息等語。（原審為上訴人敗訴
    之判決，上訴人聲明不服，提起上訴。至被上訴人本訴請求
    超逾上開部分，未據其聲明不服，該部分非本院審理範圍）
    。並於本院聲明：上訴駁回。
二、上訴人則以：系爭合約所定驗收標準為平均有效勁度和設計
    值差異在11%以內，伊將系爭試驗用隔震墊送請財團法人國
    家實驗研究院國家地震工程研究中心（下稱國家地震中心）
    測試結果，經溫度補正後，有效勁度和設計值差異在11%以
    上，不符驗收標準。伊已於103年10月間，依民法第226條、
    第256條規定，向被上訴人表示解除系爭合約，被上訴人亦
    於104年1月16日以存證信函向伊表示同意取消訂單，系爭合
    約業經兩造合意解除。縱認伊應履行合約，然按合約總價20
    %計算之違約金亦屬過高，應依民法第252條規定予以酌減等
    語，資為抗辯。並於本院聲明：㈠原判決關於本訴命上訴人
    給付1,436萬7,964元本息部分廢棄。㈡上開廢棄部分，被上
    訴人在第一審之本訴及假執行之聲請均駁回。
貳、反訴部分：　　
一、上訴人主張：系爭合約業經伊解除或經兩造合意解除，依民
    法第259條第2款、第179條、第181條規定，伊得請求被上訴
    人返還已付價金727萬536元。系爭合約雖因可歸責於被上訴
    人之事由而解除，然伊願依系爭合約第20條約定精神，給付
    被上訴人合約總價20%之罰款346萬2,160元，並與被上訴人
    應返還之價金為抵銷。爰依民法第259條第2款、第179條、
    第181條規定，請求被上訴人給付380萬8,376元等語。（原
    審為上訴人敗訴之判決，上訴人聲明不服，提起上訴。至上
    訴人請求超逾上開部分，未據其聲明不服，該部分非本院審
    理範圍）。並於本院聲明：㈠原判決關於駁回上訴人後開第
    二項之反訴部分廢棄。㈡上開廢棄部分，被上訴人應給付上
    訴人380萬8,376元。㈢願供擔保，請准宣告假執行。
二、被上訴人則以：國家地震中心對於系爭試驗用隔震墊之測試
    結果，經溫度及速度補正後，符合系爭合約所定試驗結果檢
    核標準，上訴人解除系爭合約並不合法，伊亦未與上訴人合
    意解除系爭合約等語，資為抗辯。並於本院聲明：㈠上訴駁
    回。㈡如受不利之判決，願供擔保，請准宣告免為假執行。
參、兩造不爭執事項：
一、上訴人為承作系爭工程，曾就所需隔震墊，向普利司通公司
    詢價，普利司通公司於103年4月9日就型號：HH110X6R（8個
    ）、型號：HH120X6R（6個）、型號：HH140X6R（6個）合計
    20個隔震墊報價，總價1,684萬4,800元（原審卷一第14頁）
    。
二、兩造於103年7月21日簽訂系爭合約，由上訴人向被上訴人買
    受系爭隔震墊20個及系爭試驗用隔震墊1個，含稅總價1,817
    萬6,340元（原審卷一第61-72頁）。
三、上訴人於103年9月3日依系爭合約第11條約定，給付被上訴
    人合約總價40%即訂金727萬536元（原審卷一第114頁）。
四、上訴人於103年8月15日將系爭試驗用隔震墊送國家地震中心
    ，申請依系爭合約附件(三)之實體試驗規定測試，該中心於
    103年10月13日出具MATS系統測試報告（原審卷一第115-137
    頁、第70-71頁）。
五、上訴人於103年10月間口頭向被上訴人表示解除系爭合約。
六、被上訴人於103年11月10日寄送載明：「貴公司（即上訴人
    ）前已逕行通知日本原廠備料生產系爭貨物，現據原廠通知
    ，貴公司所需普利司通隔震墊已生產完成，隨時可以進行交
    貨」、「特請貴公司於文到後5日內，依《免震材料購買合約
    書》第七條規定，告知本公司（即被上訴人）系爭貨物之交
    貨期限」等內容之存證信函予上訴人（原審卷一第75-76頁
    ）。
七、被上訴人於104年1月16日寄送載明：「貴公司（即上訴人）
    曾向普利司通公司及本公司（即被上訴人）口頭通知欲要終
    止本案」、「特請貴公司於文到後二週內回覆確認，若貴公
    司不予回應則視同取消訂單」等內容之存證信函予上訴人（
    原審卷一第142頁）。
肆、本院之判斷：
一、本訴部分：
　　被上訴人主張上訴人預示拒絕受領之意思，且拒不給付價金
    ，伊已將準備給付之事情通知上訴人，以代提出，自得請求
    上訴人給付剩餘價金1,090萬5,804元及罰款346萬2,160元，
    為上訴人所否認，並以前詞置辯，經查：
　㈠系爭隔震墊是否符合驗收標準？上訴人於103年10月間依民法
    第226條、第256條規定解除系爭合約，是否合法？
　  系爭合約第8條約定：「材料試驗：(1)原型試驗：在國家地
    震中心按附件(三)試驗及驗收。(2)性能測試：乙方（即被
    上訴人）應於出貨前在廠內全部進行自主性能測試，按工廠
    標準試驗方式施作，驗收標準為平均有效勁度和設計值差異
    在11%以內，並提供報告書。甲方（即上訴人）得於乙方完
    成自主性能測試後、出廠前進行廠驗，並得事先指定其中二
    顆按附件(四)測試及驗收，測試合格後方可出貨」（原審卷
    一第61頁）。而系爭合約附件（三）「實體試驗規定」，明
    定系爭隔震墊之試驗程序及內容包括：「垂直載重試驗」、
    「常態載重試驗」、「不同變形之特性試驗」、「性能穩定
    性試驗」、「隔震元件穩定度試驗」等5項試驗之試驗條件
    及試驗結果檢核標準，並註記「試驗結果須回歸至基準溫度
    20℃，溫度與速度補正係由設備商提供補正所需資訊」（原
    審卷一第70頁）。上訴人將系爭試驗用隔震墊送請國家地震
    中心測試，其測試結果平均有效勁度及設計值差異在11%以
    上，固據提出國家地震中心MATS系統測試報告為證（原審卷
    一第115-137頁）。惟上開測試報告已載明「結果分析中不
    含廠商所提供之任何速度或溫度修正係數」等語，有上開測
    試報告在卷可憑（原審卷一第119頁），足見國家地震中心
    測試報告之測試結果與系爭合約附件（三）「實體試驗規定
    」所註記「試驗結果須回歸至基準溫度20℃，溫度與速度補
    正係由設備商提供補正所需資訊」之約定不符（原審卷一第
    70頁），該測試結果自不得作為系爭隔震墊不符合驗收標準
    之憑據。又經原審檢具系爭合約、國家地震中心測試報告、
    設備商普利司通公司免制震事業部長聲明書，囑託台北巿結
    構工程工業技師公會（下稱結構技師公會）鑑定，認系爭合
    約附件（三）「實體試驗規定」所註記「試驗結果須回歸至
    基準溫度20℃，溫度與速度補正係由設備商提供補正所需資
    訊」，係指當試驗溫度非20℃時，試驗結果需要依據設備商
    提供之溫度補正資訊，進行實體試驗結果之溫度補正，當試
    驗速度頻率不是0.33Hz時，試驗結果需要依據設備商提供之
    速度補正資訊，進行實體試驗結果之速度補正。因此，國家
    地震中心測試報告之測試結果，須依設備商提供之溫度補正
    資訊，回歸至基準溫度20℃，亦須併依設備商提供之速度補
    正資訊補正。經依設備商普利司通公司免制震事業部長聲明
    書首頁記載之普利司通公司隔震墊測試條件異於設計條件時
    之溫度及速度補正公式A（原審卷一第224頁）補正後，均符
    合測試結果檢核標準，有結構技師公會107年6月25日（107
    ）北結技師鑑字第2967號鑑定報告書在卷可憑（鑑定報告書
    第4-11頁，外放）。而經本院囑託結構技師公會，依設備商
    普利司通公司免制震事業部長聲明書第4頁至第5頁記載之溫
    度及速度補正公式B（原審卷一第227-228頁），修正國家地
    震中心測試報告之測試結果，認有效勁度之修正結果與設計
    值差異約9.6%，符合測試結果檢核標準，亦有結構技師公會
    108年10月24日（108）北結師鑑字第3100號補充鑑定報告書
    附卷可參（補充鑑定報告書第2頁、附件五，外放）。足見
    國家地震中心就系爭試驗用隔震墊所為之測試結果，經以補
    正公式A、B進行實體試驗結果之溫度及速度補正後，均符合
    系爭合約所定驗收標準，則系爭隔震墊自合於系爭合約所定
    驗收標準，上訴人以系爭隔震墊不符驗收標準為由，依民法
    第226條、第256條規定解除系爭合約，其解除自不合法。
　㈡系爭合約是否業經兩造合意解除？
　　按契約之合意解除為契約行為，係以第二次契約解除第一次
    契約，須雙方當事人意思表示合致，始足當之。上訴人主張
    其於103年10月間口頭向被上訴人表示解除系爭合約，被上
    訴人於104年1月16日寄送載明：「貴公司（即上訴人）曾向
    普利司通公司及本公司（即被上訴人）口頭通知欲要終止本
    案」「特請貴公司於文到後二週內回覆確認，若貴公司不予
    回應則視同取消訂單」等內容之存證信函予上訴人，固為被
    上訴人所是認，並有上開存證信函在卷可佐（原審卷一第14
    2頁）。惟被上訴人係以上開存證信函要求上訴人於文到2週
    內回覆確認其口頭通知解除系爭合約之事，如不予回應，即
    視同取消訂單。核其內容，僅係就上訴人先前口頭解除系爭
    合約一事，確認上訴人有無解除之真意而已，上開存證信函
    既未提及被上訴人就上訴人口頭解除系爭合約一事表示同意
    ，即難認被上訴人已就上訴人解除系爭合約之要約為承諾，
    兩造就解除系爭合約之意思表示自未趨於一致，上訴人抗辯
    系爭合約業經兩造合意解除，核非可採。
　㈢被上訴人依民法第367條規定及系爭合約第11條約定，請求上
    訴人給付剩餘價金1,090萬5,804元，有無理由？
　  按債務人非依債務本旨實行提出給付者，不生提出之效力。
    但債權人預示拒絕受領之意思，或給付兼需債權人之行為者
    ，債務人得以準備給付之事情，通知債權人，以代提出。民
    法第235條定有明文。系爭合約並未經上訴人合法解除，亦
    未經兩造合意解除，已如前述，是兩造仍應依系爭合約履行
    之。又系爭合約第7條約定：「交貨期限：配合工程進度於
    施工圖面確認後的6個月前進貨」（原審卷一第61頁）。依
    此約定，被上訴人原應配合系爭工程進度於施工圖面確認後
    之6個月前進貨，並依上訴人之指示交付系爭隔震墊。惟上
    訴人於103年10月間口頭通知被上訴人解除系爭合約，為兩
    造所不爭，足認上訴人已預示拒絕受領之意思。又被上訴人
    於103年11月10日通知上訴人系爭隔震墊已生產完成，隨時
    可進行交貨，請上訴人告知系爭隔震墊之交貨期限，有存證
    信函在卷可稽（原審卷一第75-76頁），亦堪認被上訴人已
    將準備給付之事情通知上訴人，以代提出。依上開規定，被
    上訴人自已生提出給付之效力。再者，系爭合約含稅總價為
    1,817萬6,340元，上訴人已於103年9月3日依系爭合約第11
    條約定將按含稅總價40%計算之訂金727萬536元給付予被上
    訴人，其尚餘價金1,090萬5,804元未為給付（18,176,340－7
    ,270,536＝10,905,804），有系爭合約、支票影本在卷可佐
    （原審卷一第61頁、第114頁）。則被上訴人依民法第367條
    規定及系爭合約第11條約定，請求上訴人給付剩餘價金1,09
    0萬5,804元，應屬有據。
  ㈣被上訴人依系爭合約第20條約定，請求上訴人賠償合約總價
　  20%之罰款346萬2,160元，有無理由？　　
　⒈按民法第250 條就違約金之性質，區分為損害賠償預定性質
    之違約金及懲罰性違約金。前者乃將債務不履行債務人應賠
    償之數額予以約定，亦即一旦有債務不履行情事發生，債務
    人即不待舉證證明其所受損害係因債務不履行所致及損害額
    之多寡，均得按約定違約金請求債務人支付，此種違約金於
    債權人無損害時，不能請求。後者係以強制債務之履行為目
    的，確保債權效力所定之強制罰，故如債務人未依債之關係
    所定之債務履行時，債權人無論損害有無，皆得請求，且如
    有損害時，除懲罰性違約金，更得請求其他損害賠償（最高
    法院83年度台上字第2879號判決意旨參照）。系爭合約除第
    20條約定：「罰則：若一方違反合約內容，則無條件賠償對
    方合約總價20%罰款及損失」外，別無其他得請求損害賠償
    之約定，有系爭合約在卷可憑（原審卷一第61-63頁），足
    見除上開按合約總價20%計算之罰款及損失外，未違約之一
    方縱有損害，亦不得請求其他損害賠償。依上開說明，系爭
    罰款應屬損害賠償額預定性質之違約金。
  ⒉又違約金之約定是否過高，應依違約金係屬於懲罰之性質或
    屬於損害賠償約定之性質而有不同。若屬前者，應依一般客
    觀事實、社會經濟狀況及當事人所受損害情形，以為酌定標
    準；若為後者，則應依當事人實際上所受損失為標準，酌予
    核減（最高法院87年度台上字第2563號判決意旨參照）。上
    訴人向被上訴人買受系爭隔震墊，於被上訴人通知系爭隔震
    墊已生產完成，隨時可進行交貨後，拒不告知系爭隔震墊之
    交貨期限而拒絕受領，亦拒不給付剩餘價金，而有違反系爭
    合約約定之情事，已如前述，被上訴人主張其得依系爭合約
    第20條約定，請求上訴人按合約總價20%計算之罰款346萬2,
    160元（17,310,800×20%＝3,462,160），固非無據。惟上訴
    人已於103年9月3日將按含稅總價40%計算之訂金727萬536元
    給付予被上訴人，其僅餘價金1,090萬5,804元未為給付，已
    如前述。則被上訴人因上訴人違反系爭合約約定所受之損害
    ，應為其延後取得剩餘價金1,090萬5,804元，未能即時利用
    該款項所得之利息。又上訴人倘如期履行，依民法第205 條
    規定，被上訴人最高固可收取按週年利率20%計算之利息，
    然現今金融機構存款利率呈逐年下降趨勢，早已不及法定週
    年利率5%，且上訴人已給付訂金727萬536元予被上訴人，被
    上訴人就該已付價金亦無何損害可言，系爭合約第20條約定
    按合約總價20%計算違約金，其違約金金額與被上訴人實際
    損害顯不相當，自有過高之情形，上訴人請求予以酌減，核
    屬有據。本院審酌被上訴人因上訴人違反系爭合約約定所受
    之損害，為其不能即時利用剩餘價金所得之利息損失，而現
    今金融機構存款利率早已不及法定週年利率5%，及上訴人係
    因國家地震中心測試報告之測試結果顯示系爭試驗用隔震墊
    不符合驗收標準，始違反系爭合約約定，拒絕受領系爭隔震
    墊等一切情狀，認被上訴人得請求之罰款應以系爭價金餘款
    1,090萬5,804元之10%計算始為適當。依此計算，被上訴人
    得請求之罰款金額為109萬580元（10,905,804×10%＝1,090,5
    80，元以下四捨五入），逾此範圍之請求，不應准許。
　⒊另按違約金，有屬於懲罰之性質者，有屬於損害賠償約定之
    性質者，如為懲罰之性質，於債務人不履行債務時，債權人
    除請求違約金外，固得依民法第233 條規定，請求給付遲延
    利息及賠償其他之損害，如為損害賠償約定之性質，則應視
    為就因遲延所生之損害，業已依契約預定其賠償，不得更請
    求遲延利息賠償損害（最高法院62年台上字第1394號判例參
    照）。系爭合約第20條約定之罰款應屬損害賠償預定性質之
    違約金，已如前述，依上開說明，被上訴人就該罰款不得更
    請求遲延利息，其就罰款部分請求加計自準備六狀繕本送達
    翌日起算之法定遲延利息，自不應准許。
　㈤從而，被上訴人依民法第367條規定及系爭合約第11條、第20
    條約定，請求上訴人給付價金1,090萬5,804元、罰款109萬5
    80元，合計1,199萬6,384元（10,905,804＋1,090,580＝11,99
    6,384），及其中1,090萬5,804元加計自起訴狀繕本送達翌
    日起算之法定遲延利息，應屬有據，逾此範圍之請求，核非
    正當。
二、反訴部分：　　
　　上訴人固主張系爭合約業經其解除或經兩造合意解除，其得
    請求被上訴人返還已付價金727萬536元，因其願給付被上訴
    人按合約總價20%計算之罰款346萬2,160元，經抵銷，被上
    訴人尚應給付380萬8,376元等語。惟系爭隔震墊合於系爭合
    約所定驗收標準，上訴人依民法第226條、第256條規定解除
    系爭合約，為不合法，且兩造就解除系爭合約並未意思合致
    ，系爭合約未經兩造合意解除，均詳前述。則上訴人以系爭
    合約業經解除為由，依民法第259條第2款、第179條、第181
    條規定，請求被上訴人返還已付價金380萬8,376元，應屬無
    據。
伍、綜上所述，被上訴人依民法第367條規定及系爭契約第11條
    、第20條約定，本訴請求上訴人給付1,199萬6,384元，及其
    中1,090萬5,804元自起訴狀繕本送達翌日即105年11月17日
    （原審卷一第89頁）起至清償日止，按週年利率5%計算之利
    息，為有理由，應予准許，逾此範圍之請求，為無理由，不
    應准許。而上訴人依民法第259條第2款、第179條、第181條
    規定，反訴請求被上訴人給付380萬8,376元，為無理由，不
    應准許。原審就本訴超過上開應予准許部分，為上訴人敗訴
    之判決，尚有未洽。上訴意旨指摘原判決此部分不當，求予
    廢棄改判，為有理由，爰由本院廢棄改判如主文第2 項所示
    。至本訴上開應予准許部分及反訴不應准許部分，原審為上
    訴人敗訴之判決，並無不合。上訴意旨就此指摘原判決不當
    ，求予廢棄改判，為無理由，應駁回其上訴。
陸、本件事證已臻明確，兩造其餘攻擊防禦方法及所提證據，經
    審酌，核與本件判決結果不生影響，爰不再逐一論列，附此
    敘明。
柒、據上論結，本件上訴為一部有理由，一部無理由，依民事訴
    訟法第450 條、第449 條第1 項、第79條，判決如主文。
中　　華　　民　　國　　109 　年　　6 　　月　　10　　日
                  民事第十二庭  
                      審判長法  官  陳秀貞
                            法  官  邱景芬
                            法  官  林哲賢
正本係照原本作成。
如不服本判決，應於收受送達後20日內向本院提出上訴書狀，其
未表明上訴理由者，應於提出上訴後20日內向本院補提理由書狀
（均須按他造當事人之人數附繕本）上訴時應提出委任律師或具
有律師資格之人之委任狀；委任有律師資格者，另應附具律師資
格證書及釋明委任人與受任人有民事訴訟法第466 條之1第1項但
書或第2項（詳附註）所定關係之釋明文書影本。如委任律師提
起上訴者，應一併繳納上訴審裁判費。
中　　華　　民　　國　　109 　年　　6 　　月　　10　　日
　　　　　　　　　　　　　　書記官  邱品華
附註：
民事訴訟法第466條之1（第1項、第2項）：
對於第二審判決上訴，上訴人應委任律師為訴訟代理人。但上訴
人或其法定代理人具有律師資格者，不在此限。
上訴人之配偶、三親等內之血親、二親等內之姻親，或上訴人為
法人、中央或地方機關時，其所屬專任人員具有律師資格並經法
院認為適當者，亦得為第三審訴訟代理人。